臺灣高等法院臺南分院民事判決　94年度上易字第51號
上　訴　人　甲○○
被 上 訴人　己○○
　　　　　　中華商業銀行股份有限公司
法定代理人　乙○○
訴訟代理人　丁○○
　　　　　　送達代收人　丙○○
　　　　　　　　　　　　　　　　　號5樓
被 上 訴人　戊○○
上列當事人間請求侵權行為損害賠償事件，上訴人對於民國94年
1月11日台灣台南地方法院第一審判決（92年度訴字第933號）提
起上訴，經本院於民國94年7月12日言詞辯論終結後，判決如下
：
    主  文
上訴駁回。
第二審訴訟費用由上訴人負擔。
    事實及理由
一、程序方面：
（一）被上訴人戊○○受合法通知未於言詞辯論期日到場，核無
      民事訴訟法第386條所列各款之情形，應依上訴人之聲請
      ，由其一造辯論而為判決。
（二）按訴狀送達後，原告不得將原訴變更或追加他訴。但有下
      列各款情形之一者，不在此限：(一)被告同意者。(二)請求之
      基礎事實同一者。(三)擴張或減縮應受判決事項之聲明者。
      (四)因情事變更而以他項聲明代最初之聲明者。(五)該訴訟標
      的對於數人必須合一確定時，追加其原非當事人之人為當
      事人者。(六)訴訟進行中，於某法律關係之成立與否有爭執
      ，而其裁判應以該法律關係為據，並求對於被告確定其法
      律關係之判決者。(七)不甚礙被告之防禦及訴訟之終結者。
      又被告於訴之變更或追加無異議，而為本案之言詞辯論者
      ，視為同意變更或追加。民事訴訟法第255條定有明文。
      本件原告即上訴人於原審主張被告（即被上訴人）己○○
      為被告（即被上訴人）中華商業銀行股份有限公司（下稱
      中華商銀）永康分行之襄理，於辦理上訴人信用貸款業務
      時，因故意或過失而不將核撥之貸款及存摺直接交給上訴
      人，而交與無權收受之戊○○，致上訴人損失新台幣（下
      同）1,200,000元，且必須負擔利息114,628元，被上訴人
      己○○、中華商銀應連帶賠償伊，嗣於原審又主張戊○○
      應係中華商銀之約僱人員，其與己○○共同侵害上訴人之
      權利，應與被上訴人己○○、中華商銀負連帶賠償責任，
      而追加戊○○為共同被告。原審以上訴人訴之追加妨礙被
      告之防禦及訴訟之終結為由，予以駁回後（按原審雖未另
      以裁定，駁回上訴人追加戊○○為被告之訴，而於判決理
      由項下為駁回之意旨，其於當事人雖漏列戊○○，亦應認
      已駁回上訴人對戊○○追加之訴）。就此，上訴人上訴主
      張：其追加之訴，與原訴基礎事實同一，非法律所不許，
      原無須被告之同意，況且被告戊○○已為言詞辯論，依法
      應視為同意上訴人之追加等語。然按所謂請求之基礎事實
      同一，係指數個訴訟標的之請求源於同一基礎之原因事實
      ，而就訴訟標的為訴之變更或追加之情形，例如一竊車行
      為，被竊者，原依侵權行為損害賠償請求權為訴訟標的，
      請求返還該車，俟訴狀送達後，追加所有物返還請求權者
      是。本件上訴人追加戊○○為被告，並非數個訴訟標的之
      請求源於同一基礎之原因事實，是上訴人主張其基於事實
      同一而為訴之追加應屬合法云云，尚非可採。再上訴人追
      加戊○○為被告，原被告己○○、中華商銀均不同意，且
      原審認有礙被告己○○、中華商銀之防禦或訴訟之終結之
      情形，而認上訴人追加戊○○為被告不應准許，亦無不當
      ，上訴人指摘原判決此部分不當，非有理由，先予敘明。
（三）本件被上訴人中華商銀原法定代理人已於93年6月3日，由
      王又曾變更為乙○○，並依法向經濟部辦理變更登記在案
      ，有被上訴人中華商銀提出之公司變更登記事項卡影本可
      參。並由乙○○聲明承受訴訟，依法核無不合，應予准許
      。
二、實體方面：
（一）上訴人主張略以：被上訴人己○○為被上訴人中華商銀永
      康分行之襄理，於90年4月間辦理上訴人信用貸款120萬元
      後，除未通知上訴人何時貸款撥下外，甚至連存摺亦未交
      予上訴人，嗣被上訴人中華商銀通知上訴人未繳息，上訴
      人發覺有異，而向被上訴人中華商業銀行查詢，始知貸款
      已由被上訴人戊○○領走120萬元。被上訴人己○○於辦
      理上訴人之貸款時除未將貸款是否通過或已核貸撥款通知
      上訴人之外，且竟讓非貸款之人更未獲上訴人授權之戊○
      ○將存款領走，且亦未將存摺交予上訴人收受，而私自交
      給戊○○，被上訴人己○○違反銀行作業程序，而有侵權
      行為至明，上訴人因己○○之侵權行損失120萬元及必須
      負擔之利息11萬4628元，被上訴人己○○及其僱用人即被
      上訴人中華商銀應負連帶賠償責任。爰依侵權行為法律關
      係請求被上訴人己○○、中華商銀連帶給付上訴人新台幣
      1,314,628元及自起訴狀繕本送達翌日起至清償日止，按
      年息百分之五計算之利息。原審駁回上訴人全部請求及假
      執行之聲請，上訴人提起上訴，於本院聲明：原判決廢棄
      ，被上訴人應連帶給付上訴人上開金額及法定遲延利息，
      並陳明願供擔保請准宣告假執行。
（二）被上訴人己○○、中華商銀則以：上訴人於90年4月4日邀
      訴外人張明春、魏永成互為連帶保證人向被上訴人中華商
      銀（永康分行）借款120萬元時，由被上訴人己○○辦理
      本件對保放款業務，而被上訴人己○○辦理貸款業務，係
      循一般放款程序對保撥款等正常手續，並無故意或過失之
      違法情形，應不負賠償責任。且上訴人與被上訴人銀行間
      之債權債務關係已然清楚，雙方之消費寄託關係被上訴人
      銀行亦已盡善良管理人之注意義務，被上訴人己○○辦理
      系爭對保撥款事項更無其他足以侵害上訴人權益之情事，
      被上訴人中華商銀自無僱用人連帶賠償責任可言。則上訴
      人請求被上訴人己○○、中華商銀負侵權行為損害賠償責
      任即為無理由等語，資為抗辯。於本院聲明：上訴駁回。
（三）經查：上訴人雖主張被上訴人己○○受僱被上訴人中華商
      業銀行（永康分行）辦理上訴人申請貸款120萬元時，因
      故意或過失未通知上訴人貸款於何時核撥，且讓非本人之
      訴外人戊○○將所撥款項及存摺取走，顯有故意或過失之
      違法行為云云，固舉己○○於本院另案91年上易字第159
      號給付借款事件91年9月3日上午10時20分準備程序中證稱
      ：「甲○○當時並沒有以言詞明白表示授與戊○○之代理
      權或為委託取款，我當時並未告訴借款人已經將存摺及取
      款條都交給戊○○，則錢會被戊○○取走，是因為他們三
      位借款人與戊○○均很熟，我以為可能三位借款人住那麼
      偏遠，到我們銀行不方便」等語為證（見原審卷第13頁，
      本院91年度上易字第159號給付借款事件91年9月3日上午
      10時20分準備程序筆錄影本），而據以主張被上訴人己○
      ○違反一般貸款之正常程序，有故意過失云云。然查：
  (一)、上訴人係於80年4月4日邀訴外人張明春、魏永成互為連帶
      保證人向被上訴人中華商銀借款120萬元，被上訴人中華
      商銀於核准後即於同年月6日將該筆借款匯入上訴人在被
      上訴人所屬永康分行開設之活期儲蓄第8583之5號帳戶內
      ，上訴人與被上訴人中華商銀間消費借貸契約已有效成立
      ，上訴人中華商銀請求上訴人給付借款，已獲勝訴判決確
      定，業經本院調本院91年度上易字第159號卷查明屬實，
      上訴人亦已清償該借款本息，有清償證明在卷可參（見原
      審卷第14頁），自可信為真實。
  (二)、上訴人雖主張己○○未通知上訴人貸款於何時核撥，且故
      意讓非本人之訴外人戊○○將所撥款項及存摺取走等情，
      然被上訴人己○○於前開給付借款事件係到庭證述及在台
      灣台南地方法院檢察署陳稱：「上訴人係於90年4月4日對
      保時，對伊就借款人存摺是直接送交本人或掛號郵寄方式
      之詢問，指示存摺交給戊○○即可；且上訴人要求填寫一
      張120萬元之取款條，寫好後直接交給戊○○（似要委託
      戊○○幫忙處理貸款撥款後之提款事宜）等情甚詳（見台
      灣台南地方法院91年訴字第364號卷第40-41頁、本院91年
      上易字第159號卷第82-83頁、台南地檢90年發查字第1942
      號卷90年11月22日筆錄）。核與戊○○於前開給付借款事
      件之第一審所證：前邀上訴人投資，同意投資120萬元，
      就去向被上訴人辦理貸款，後來到糖廠辦理（對保），上
      訴人交待己○○將存摺交伊保管，並把寫好的取款條交給
      伊，伊就到銀行提款等語相符（見台灣台南地方法院91
      年度訴字第364號卷第80頁）。且上訴人自承曾有多次向
      農會借錢之經驗（見台南地檢署91年度偵字第241號卷91
      年3月6日訊問筆錄），應知貸款程序係在核定後始有對保
      ，在對保後款項應即可撥發，且其對於該案件自認簽名真
      正之放款借據上已載明「本借款期限定為7年，自90年4月
      6日起至97年4月6日止．．．」，載明出借日期；惟依上
      訴人於90年10月30日警訊筆錄自承：「（對保完成後是否
      有與你聯絡何時可放款給你？）他們二人完全沒有主動與
      我聯絡，我在對保後七、八月開始詢問蔣女何故未放款給
      我，她稱先將錢拿去作擔保用，過十五天就會將錢存入戶
      頭，我開始覺得不妥，就打電話詢問鄭襄理，他回答那個
      放款戶頭有正常在繳利息，這時已是經過二個月」（見台
      南地檢90年度發查第字2114號卷）。又上訴人係台糖之員
      工，貸款120萬元已逾其全年收入，數目非小，上訴人不
      可能毫不在意，殊無於對保完成顯然已逾合理期待撥款日
      之後，長達一、二個月未向貸款銀行查證、反應或抱怨之
      理。又豈有未將提款條及存摺交給第三人之借款人，對所
      借款項竟遲至2個月後始向訴外人戊○○查詢，而非向銀
      行查詢。另中華商銀之經辦即被上訴人己○○於該給付借
      款事件證稱：就本件借款上訴人與訴外人戊○○於90年10
      月25日上午11時至13時多，在被上訴人銀行有爭執，而無
      共識，戊○○在離開時因上訴人緊緊跟隨而要銀行電請大
      橋派出所派警員保護，竟（似因未提出身分證件）反被扣
      押到派出所，又繼續談判至16時多，伊受電邀到場，當時
      在談判過程現場中聽到的是戊○○說上訴人答應出借這筆
      錢去投資生意，似乎是信用狀或期貨方面之買賣，上訴人
      表示既然這樣就要把這筆借款的利息繳清楚，不能讓信用
      破壞，就請戊○○開立100萬元之本票，擔保利息未繳清
      楚時，就提示請求給付票款，確有看到戊○○在簽發本票
      等語（見本院91年上易字第159號給付借款事件卷第83-84
      頁）。佐以上訴人90年10月30日之警訊筆錄請警員到銀行
      之經過（見台南地檢90年度發查第2114號卷）；及己○○
      與上訴人在台南地檢偵訊時，己○○所稱：上訴人與戊○
      ○曾至警局協調，承認雙方是借貸等語（見台南地檢91年
      度偵字第241號卷91年3月6日訊問筆錄），果若係訴外人
      戊○○與己○○共謀在90年4月6日盜領上訴人款項，應是
      上訴人直接要被上訴人負責，豈有遲至同年10月25日才與
      領款之訴外人戊○○在銀行談判，而讓被上訴人置身度外
      。又其積欠本金未償金額尚有114萬6千餘元，惟嗣在派出
      所要求戊○○開立之本票面額竟僅為100萬元，有本票一
      紙附於台南地檢署90年度發查字第1942、2114號卷為憑。
      又如係確遭戊○○盜領，上訴人在同年10月25日即已發現
      ，乃其竟遲至同月30日始向大橋派出所製作筆錄告訴戊○
      ○詐欺及遲至同年11月2日再向台南地檢署申告（見同署
      90年發查字第1942號卷），亦與常理不符。
  (三)、又上訴人對其貸款之目的，於告訴己○○、戊○○詐欺等
      案件中所述不一，先則稱貸款之目的為協助戊○○增加業
      績，此有上訴人90年10月30日之警訊筆錄及證人陳皇志之
      證述可證（見台灣台南地方法院檢察署90年度發查字第21
      14號卷），後又稱為償還其在麻豆農會之借款，故於對保
      時簽取款憑條，並以此為被上訴人己○○擅自交付存摺及
      取款憑條予戊○○之依據。惟上訴人於刑事偵查中先於90
      年10月31日在檢察事務官訊問時，對於對保時填寫何種資
      料，答以：「我忘了，己○○拿了很多東西要我寫，我也
　　　沒有詳細看。」、90年11月22日訊問時問：「你為何要寫
　　　這張取款條？」答：「我不知道，被告（即被上訴人己○
  　　○）要我寫我就寫了。」（見90年度發查字第1942號卷同
    　上筆錄），而於90年10月30日警訊時，對於相同之問題亦
      答以：「全部是他（指己○○）幫我蓋上去的，至於蓋在
      那些文件上，我也不清楚。」等語（見同上筆錄），至91
      年3月6日又自承120萬元之取款條是己○○要其簽名，章
　　　則由其交給己○○蓋用（見91年度偵字第241號卷第19頁
　　　背面12至13行參照）。上訴人對於是否填寫取款憑條乙節
　　　，有承認，又多次否認，其前後陳述反覆不一，可知上訴
  　　人借用此筆貸款是否用於返還其在麻豆鎮農會之欠款實令
    　人啟疑，否則實無再三陳述不知對保當日有無填寫提款憑
      條之理；況本件上訴人亦從未主張曾填寫匯款單匯至麻豆
　　　農會，被上訴人己○○亦否認上訴人有要求匯入麻豆農會
  　　之事，而僅有提款憑條又如何將貸得款項轉入上訴人在麻
    　豆鎮農會之帳戶？再者上訴人於90年10月31日在台南地檢
      署偵訊時陳稱：「戊○○並要我傳真我的身分證、存摺給
      己○○徵信．．．徵信通過後，己○○、戊○○來找我對
　　　保」（見台南地檢90年發查字第1942號卷筆錄），故應以
  　　被上訴人己○○所稱該農會存摺資料係為徵信之用較為可
    　採，上訴人於所主張伊交付農會存摺係要己○○將撥放之
      貸款轉匯至農會，己○○未依其意將貸款撥入農會等情，
      不足採信。
　(四)、由上各情，被上訴人己○○主張係上訴人自己寫好提款條
  　  後交給戊○○，並指示對保之己○○將辦妥之存摺交付戊
      ○○，嗣依指示交付存摺等事實，堪可信為真實。上訴人
      所辯寫好提款條是交給對保者請將貸款轉匯至農會帳戶及
      未指示將辦好的存摺交給戊○○云云，尚無足採。
  (五)、上訴人開立儲蓄存款帳戶所留存之印鑑卡，即為約定取款
      憑條之蓋章悉憑印鑑卡留存之印章式樣相符辦理，上訴人
      明知取款憑條為取款之用，並親填及蓋章完成，交予戊○
      ○憑以領款，並指示己○○將存摺交給戊○○，雖己○○
      未告以上訴人借款人如果將存摺及取款條都交給戊○○錢
      會被戊○○領走，但上訴人願將各該文件交與戊○○係渠
      等間彼此是否信任及上訴人風險評估之問題，難認己○○
      有此特別告知之義務。是其後戊○○之持有存摺及取款條
      向被上訴人中華商銀領款，即為債權之準占有人，被上訴
      人中華商銀之承辦人員己○○核對上訴人開立儲蓄存款帳
      戶所留存之印鑑卡與取款憑條之印模相符始同意領款，自
      難認有何違反銀行作業程序或善良管理人注意義務。至於
      在上訴人與戊○○間之授權或委任關係，並不以書面授權
      或以言詞告知被上訴人為必要，故上訴人在對保現場有無
      以言詞對己○○表示委託或授權戊○○提款，亦無何影響
      。又上訴人何以同意戊○○領取存款，係屬上訴人與戊○
      ○間之其他法律關係，自與被上訴人己○○、中華商銀無
      涉，更與被上訴人與上訴人間已成立之借貸關係及已清償
      之消費寄託債務無影響。上訴人以該借款為戊○○領取而
      主張被上訴人己○○有何故意過失不法侵害上訴人之權利
      ，自無可採。此外上訴人以被上訴人己○○與戊○○勾結
      ，共同向被上訴人中華商銀永康分行非法貸款，涉有詐欺
      刑責而向檢察官告訴，經檢察官偵查結果，認為被上訴人
      中華商銀永康分行在本次貸款中，上訴人之貸款遭戊○○
      領取一事，並無違反善良管理人之注意義務，被上訴人己
      ○○係依上訴人指示，將存摺及提款憑條交予戊○○。上
      訴人不服聲請再議，復經二審檢察官將其再議駁回，有台
      灣台南地方法院檢察署檢察官91年度偵字第241號不起訴
      處分書及台灣高等法院台南分院檢察署92年度上聲議字第
      31號再議駁回處分書（均影本）在卷可參。益徵被上訴人
      己○○抗辯其辦理貸款業務，係循一般放款程序對保撥款
      等正常手續，並無故意或過失之違法情形，足堪採信。
（四）綜上所述，上訴人主張被上訴人己○○經辦上訴人向被上
      訴人中華商銀永康分行申請貸款業務時，有故意或過失之
      不法之侵權行為既無可採，則其依侵權行為損害賠償之法
      律關係請求被上訴人己○○及其僱用人即被上訴人中華商
      銀負連帶損害賠償責任，連帶給付其1,314,628元及自起
      訴狀繕本送達翌日起至清償日止，按年息百分之五計算之
      利息，洵屬無據，不應准許。其假執行之聲請亦失所附麗
      ，應併予駁回。原審為上訴人敗訴之判決，及駁回其假執
      行之聲請，並無不合。上訴意旨指摘原判決不當，求予廢
      棄改判，為無理由，應予駁回。
三、本件判決事證已臻明確，兩造其餘攻擊防禦方法，核與判決
    結果不生影響，爰不一一論列，附此敘明。
四、據上論結，本件上訴為無理由，依民事訴訟法第449條第1項
    、第463條、第385條第1項前段、第78條，判決如主文。
中　　華　　民　　國　　94　　年　　7 　　月　　26　　日
                  民事第二庭    審判長法　官　吳志誠
                                      法　官　楊省三
                                      法　官  李素靖
上為正本係照原本作成。
不得上訴。
中　　華　　民　　國　　94　　年　　7 　　月　　26　　日
                                      書記官　林鈴香
                                                K
